【裁判字號】    95,台上,4873
【裁判日期】    950907
【裁判案由】    偽造有價證券
【裁判全文】
最高法院刑事判決            九十五年度台上字第四八七三號
    上  訴  人  甲○○
上列上訴人因偽造有價證券案件，不服台灣高等法院高雄分院中
華民國九十二年十二月四日第二審判決（九十二年度上訴字第一
九二五號，起訴案號：台灣高雄地方法院檢察署八十九年度偵字
第二一七八號、九十年度偵字第一四五六、一七五一八號），提
起上訴，本院判決如下：
    主  文
原判決撤銷，發回台灣高等法院高雄分院。
    理  由
本件原判決認定上訴人甲○○為達到詐得自用小客車之目的，而
基於變造特種文書之犯意，於民國八十八年十二月間，先自某不
詳姓名之人取得曾志清所遺失之身分證及唐惠娟所失竊之汽車駕
駛執照各一張後，在高雄市某不詳地點，將曾志清遺失之身分證
及唐惠娟失竊之汽車駕駛執照上照片撕去，再於照片欄黏貼不詳
姓名之人之照片予以變造，足以生損害於曾志清與唐惠娟。上訴
人復與其女友蘇美月及友人林賢聰，共同基於意圖為自己不法所
有、行使變造特種文書、偽造有價證券、偽造及行使偽造私文書
之犯意聯絡，於八十九年一月十六日十九時許，同往高雄市○○
區○○路一七０號立泰自小客車租賃有限公司（下稱立泰公司）
，由蘇美月持上訴人所交付變造完成之唐惠娟汽車駕駛執照至立
泰公司租用自用小客車，上訴人、林賢聰二人則於立泰公司外等
候，嗣因立泰公司要求需有保證人一名共同擔保，乃由林賢聰持
上訴人所交付變造完成之曾志清身分證，以曾志清名義充當保證
人，與蘇美月共同持變造之證件，佯稱分別為曾志清、唐惠娟，
共同填寫高雄市小客車租賃商業同業工會租車契約書（下稱租車
契約書），並由林賢聰偽造曾志清之指印一枚，蘇美月偽造唐惠
娟之指印三枚於該租車契約書上，林賢聰、蘇美月再分別以曾志
清、唐惠娟名義為發票人，於本票上之發票人欄偽簽「唐惠娟」
、「曾志『青』」署名並按捺指印共三枚，簽發票號七七一０四
二號、發票日八十九年一月十六日、金額新台幣（下同）八十萬
元之本票一紙，連同租車契約書一併行使交予立泰公司供作擔保
，使立泰公司陷於錯誤，交付車牌號碼Ｅ三－七二七六號自小客
車一輛予蘇美月、林賢聰收受，蘇美月再轉交付於上訴人使用，
足以生損害於唐惠娟、曾志清及立泰公司等情。因而撤銷第一審
關於上訴人偽造有價證券部分之判決，改判論處上訴人共同意圖
供行使之用，而偽造有價證券（累犯）罪刑，固非無見。
惟查：(一)、刑事訴訟法第一百五十六條第二項規定：「被告或共
犯之自白，不得作為有罪判決之唯一證據，仍應調查其他必要之
證據，以察其是否與事實相符。」其立法目的乃欲以補強證據擔
保自白之真實性，亦即以補強證據之存在，藉之限制自白在證據
上之價值。而所謂補強證據，則指除該自白本身外，其他足資以
證明自白之犯罪事實確具有相當程度真實性之證據而言。雖其所
補強者，非以事實之全部為必要，但亦須因補強證據與自白之相
互利用，而足使犯罪事實獲得確信者，始足當之。原判決認定上
訴人與蘇美月、林賢聰，共同基於意圖為自己不法所有、行使變
造特種文書、偽造有價證券、偽造及行使偽造私文書之犯意聯絡
，由蘇美月持上訴人所交付變造之唐惠娟汽車駕駛執照，林賢聰
持上訴人所交付變造之曾志清身分證，佯稱分別為唐惠娟、曾志
清共同填寫租車契約書，並由林賢聰偽造曾志清之指印一枚，蘇
美月偽造唐惠娟之指印三枚於該租車契約書上，林賢聰、蘇美月
再分別以曾志清、唐惠娟名義為發票人，於本票上之發票人欄偽
簽「唐惠娟」、「曾志『青』」署名並按捺指印共三枚，簽發票
號七七一０四二號、發票日八十九年一月十六日、金額八十萬元
之本票一紙，連同租車契約書一併行使交予立泰公司供作擔保，
使立泰公司陷於錯誤，交付車牌號碼Ｅ三－七二七六號自小客車
一輛予蘇美月、林賢聰收受，蘇美月再轉交付於上訴人使用，足
以生損害於唐惠娟、曾志清及立泰公司等情，係依憑林賢聰、蘇
美月於警詢、檢察官偵查及第一審法院審理中供承明確，核與立
泰公司代表人林金誠於警詢及第一審法院審理中所述情節相符，
又曾志清、唐惠娟亦分別於警詢、檢察官偵查及第一審審理中證
稱：彼等曾遺失、失竊身分證與汽車駕駛執照，該變造之身分證
與汽車駕駛執照上之照片並非彼等之照片（原判決理由欄二、(一)
）等情，為其主要論據。然林賢聰前後供述各情不盡相符（原判
決理由欄二、(二)、１），蘇美月先後之供述亦不盡一致（詳如後
述理由(二)所載）；又林金誠、曾志清、唐惠娟於警詢、檢察官偵
查及第一審審理中供述各情，是否僅能證明林賢聰、蘇美明曾同
往租車，及曾志清、唐惠娟之身分證及駕駛執照曾失竊及遭變造
等事實，然尚並不能以此佐證上訴人確有前揭犯行？則為擔保林
賢聰、蘇美月上開自白之真實性，自須有補強證據用以佐證彼等
上開自白確屬事實，始能採為認定上訴人有前揭犯行之依據。原
判決未說明經由何項調查及有何補強證據可資參證，逕以林賢聰
、蘇美月非無疑義之自白等，遽予認定上訴人有前揭犯行，尚嫌
速斷，於法亦有未合。(二)、犯罪事實應依證據認定，有罪之判決
書，應於理由內記載認定犯罪事實所憑之證據及其認定之理由，
否則即有理由不備之違法；又依法應於審判期日調查之證據雖已
調查，而其內容未明瞭者，即與未經調查無異，如遽行判決，仍
屬應於審判期日調查之證據而未予調查，尚不得遽對被告為有利
或不利之認定。原判決於事實欄認定：上訴人在高雄市某不詳地
點，將曾志清遺失之身分證及唐惠娟失竊之汽車駕駛執照上照片
撕去，再於照片欄黏貼不詳姓名之人之照片予以變造，足以生損
害於曾志清與唐惠娟（原判決第二頁第三至五行）；於理由欄說
明：上訴人所為係犯刑法第二百十六條、第二百十二條之行使變
造特種文書罪（原判決第六頁第三至四行）等情，為上訴人所否
認。原判決並未說明其認定上情所依憑之證據及理由為何，逕予
認定上訴人有前揭犯行，其理由欠備，已有未合。又蘇美月於警
詢中或供稱：唐惠娟之駕駛執照係伊於八十八年十二月間，在高
雄市楠梓加工區附近撿到的，唐惠娟之駕駛執照正本伊已丟棄了
；或又供稱：唐惠娟之駕駛執照是伊與上訴人共同撿到的（警卷
第四頁）；於檢察官偵查則另又供稱：唐惠娟駕駛執照係八十八
年十月間，在楠梓加工出口區撿到，沒有變造（八十九年度偵字
第二一七八號卷第二十一頁）等情，是否屬實？苟蘇美月上開供
述各情係屬事實，則上訴人是否有變造曾志清、唐惠娟之身分證
、駕駛執照，即尚非全無疑義，仍待調查釐清。而上情與本件事
實如何及如何為法律之適用攸關，自應詳予調查釐清論述說明。
乃原審就上情未詳予調查釐清，復未說明蘇美月上開供述各情，
其何以不能為有利上訴人論斷之理由，其查證未盡且理由欠備，
遽行判決，尚嫌速斷，難昭折服。上訴意旨指摘原判決不當，尚
非全無理由。按第三審法院應以第二審判決所確認之事實為判決
基礎，刑事訴訟法第三百九十四條第一項前段定有明文。原判決
上述之違背法令，影響於事實之確定，本院無可據以為裁判，應
將原判決撤銷，發回原審法院更為審判。
據上論結，應依刑事訴訟法第三百九十七條、第四百零一條，判
決如主文。
中    華    民    國  九十五  年    九    月    七    日
                      最高法院刑事第一庭
                          審判長法官  董  明  霈
                                法官  林  茂  雄
                                法官  張  祺  祥
                                法官  呂  永  福
                                法官  洪  佳  濱
      本件正本證明與原本無異
                                      書  記  官
中    華    民    國  九十五  年    九    月   十三   日
                                                    Ｍ


司法院資訊處製作；財團法人民間司法改革基金會備份。
